臺灣士林地方法院民事判決　九十一年度重訴字第五一四號
　　原　　　告　丙○○
　　　　　　　　戊○○
　　　　　　　　丁○○
　　被　　　告　乙○○
　　訴訟代理人　甲○○
右當事人間請求調整租金事件，本院判決如左：
    主      文
被告承租原告所有坐落臺北市○○區○○段四小段七八四之一地號土地，面積九十平
方公尺，應自民國九十一年五月一日起，調整租金為每年新臺幣貳拾柒萬壹仟柒佰貳
拾捌元。
原告其餘之訴駁回。
訴訟費用由被告負擔五分之三，餘由原告負擔。
原告假執行之聲請駁回。
    事      實
甲、原告方面：
  一、聲明：
　  (一)被告承租原告所有土地坐落臺北市○○區○○段四小段七八四之一地號土地，
      應自民國九十一年五月一日起，調整租金為每年新臺幣（以下同）四十五萬二
      千八百八十元。
    (二)原告願供擔保請准宣告假執行。
  二、陳述：
    (一)坐落於臺北市○○區○○段四小段七八四之一地號土地，面積九十平方公尺，
      為原告三人所共有，原告丙○○應有部分二分一，原告戊○○、謝素珊各四分
      之一，歷年來由被告占有使用，每年支付地價稅金額充為使用對價。
    (二)八十九年間，原告向被告表示欲收回土地，並願補償其搬遷費，然被告認為雙
      方已約定以地價稅為不定期租賃之租金，要求原告給付同面積之房屋一戶，否
      則拒不搬遷。查系爭土地民國九十年七月公告現值為每平方公尺十七萬元，申
      報地價為每平方公尺五萬零三百二十元，原約定之租金明顯過低，爰依民法第
      四百四十二條、土地法第九十七條第一項規定，請求自九十一年五月一日起，
      調整租金為每年四十五萬二千八百八十元。
      （計算方式如下： 50320x90x10%=452880）
    (三)系爭土地介於捷運淡水線明德站與石牌站之間，附近五十至一百公尺間有公車
      站牌，交通便利。
  三、證據：提出土地登記謄本、現場圖各一件、照片九幀為證。
乙、被告方面：
  一、聲明：
    (一)駁回原告之訴。
    (二)如受不利判決，願供擔保請准免為假執行。
  二、陳述：
    (一)被告祖先自三十八年間，購置坐落於臺北市○○區○○段四小段七八四之一地
      號土地上門牌號碼為臺北市○○區○○街一六七號之未經保存登記建物一棟，
      並向原告承租上開基地，約定以當年度地價稅金額充作全年租金，五十年來原
      告均未異議。依政府規定之地價稅波動，每年租金已有調高，今年租金為四萬
      八千三百九十八元。茲原告突然訴請調高租金近十倍，顯係以調整租金為手段
      ，企圖驅趕被告搬遷。
    (二)被告於上開建物開設雜貨店，生意清淡，每日營業額不到一千元，距離最近的
      公車站超過一百公尺，且班次不多。
  三、證據：提出北投九支郵局存證信函第五三號、提存書、國庫存款收款書、本院
      自行收納款項統一收據影本各一件、收據影本五件、收每年地價稅簿影本一冊
      、現場圖一件、照片三幀。
丙、本院依職權勘驗現場。
    理      由
一、本件原告起訴主張：被告承租原告所有坐落於臺北市○○區○○段四小段七八四
    之一地號土地，面積九十平方公尺，以地價稅金額充為使用對價，然系爭土地九
    十年七月公告現值為每平方公尺十七萬元，申報地價為每平方公尺五萬零三百二
    十元，附近交通便利，原約定之租金明顯過低，爰依民法第四百四十二條、土地
    法第九十七條第一項規定，請求自九十一年五月一日起，調整租金為每年四十五
    萬二千八百八十元等語。被告則以：被告祖先自三十八年間，購置坐落於系爭土
    地上門牌號碼為臺北市○○區○○街一六七號之未經保存登記建物一棟，並向原
    告承租上開基地，約定以當年度地價稅金額充作全年租金，今年為四萬八千三百
    九十八元，五十年來原告均未異議，茲原告突然訴請調高租金近十倍，顯係以調
    整租金為手段，企圖驅趕被告搬遷，且被告於上開建物開設雜貨店，生意清淡，
    每日營業額不到一千元，距離最近之公車站超過一百公尺，公車班次不多等語資
    為抗辯。
二、原告主張被告向原告承租系爭土地，使用面積九十平方公尺，以地價稅金額充作
    使用對價，未約定租賃期限之事實，業據提出土地登記謄本一件為證，並為被告
    所不爭執，堪信為真實。
三、按「租賃物為不動產者，因其價值之昇降，當事人得聲請法院增減其租金，但其
    租賃定有期限者，不在此限」，民法第四百四十二條定有明文。又「地價稅按每
    一土地所有權人在每一直轄市或縣（市）轄區內之地價總額計徵之」，「地價稅
    基本稅率為千分之十」，土地稅法第十五條第一項、第十六條第一項前段分別定
    有明文。本件兩造就系爭土地訂有不定期之租賃契約，五十餘年來，租金均以每
    年地價稅計算，已如前述，然自七十年起，地價飆漲，此為眾所周知之事實，而
    依七十八年十月三十日修正前土地稅法第十六條規定，地價稅基本稅率為千分之
    十五，修正後基本稅率降為千分之十，表面上地價稅依土地價值之調昇而增加，
    然比例上並未增加。本件系爭土地之價值既已調昇，揆諸首揭規定，原告訴請本
    院調整租金，自屬於法有據。
四、復按，「城市地方房屋之租金，以不超過土地及其建築物申報總價額年息百分之
    十為限」，土地法第九十七條第一項定有明文，而上開規定於基地租金之數額亦
    準用之，同法第一百零五條亦有明文規定。又「租金為承租人使用、收益租賃物
    應支付之對價，故法院於依民法第四百四十二條之規定，調整不動產租賃之租金
    時，除應斟酌不動產之價值、所處位置及其四周工商業繁榮情形，暨與鄰地租金
    為比較外，更應注意承租人利用該租賃物之經濟價值與所得之利益，與應調整之
    租金數額是否平衡」（最高法院八十一年度臺上字第三○六二號判決意旨參照）
    。經查，系爭土地九十年七月之申報地價為每平方公尺五萬零三百二十元，有土
    地登記謄本一件在卷為憑，被告承租之土地面積為九十平方公尺，業經認定，而
    經本院勘驗現場，斟酌該基地所在之位置面臨臺北市○○區○○街，鄰近西安街
    口，往南步行五分鐘到達捷運淡水線明德站及公車明德站，站旁為明德國中，往
    北步行三分鐘到達公車自強街口站，十分鐘到達捷運淡水線石牌站，交通十分便
    利，附近有公園、菜市場、各式商家，商業尚稱繁榮等情，製有勘驗筆錄在卷可
    考，並有兩造所提之現場圖二件、照片十二幀足參，再審酌被告利用系爭土地之
    情形，認以九十年度申報地價每平方公尺五萬零三百二十元之年息百分之六計算
    為適當，依此計算，每年租金應調整為二十七萬一千七百二十八元（50320x90x
    6%=271728），逾此部分之金額，核屬過高。
五、末按，原告起訴請求增高租金，既未於起訴前向被告為增高租金之意思表示，法
    院如認其訴為有理由，即應判決宣示自原告起訴時起增高租金（最高法院七十三
    年八月廿一日七十三年度第九次民事庭會議決議參照）。綜上，原告依民法第四
    百四十二條規定，訴請系爭土地自起訴時即九十一年五月一日起，調整租金為每
    年二十七萬一千七百二十八元，洵屬有據，應予准許，超過此部分之請求，為無
    理由，應予駁回
六、假執行之宣告：按調整租金之訴為形成之訴，必待判決確定，此形成判決所形成
    之法律效果始發生，當事人始取得判決賦予之權利，核與民事訴訟法第三百九十
    條所稱財產權訴訟，原告得釋明或供擔保以代釋明，在判決確定前，不為執行，
    恐受難於予抵償或難予計算之損害，得請求宣告假執行之要件不符，從而原告請
    求宣告假執行，自難准許，應予駁回。
七、本件判決基礎均已臻明確，兩造其餘攻擊防禦方法及訴訟資料經本院斟酌後，核
    與判決不生影響，無一一論述之必要，併予敘明。
八、據上論結，本件原告之訴為一部有理由、一部無理由，依民事訴訟法第七十九條
    但書、第八十五條第一項但書，判決如主文。
中　　　華　　　民　　　國　　九十一　　年　　　十　　　月　　三十一　　日
                                    臺灣士林地方法院民事第二庭
~B法　　　官　陳玉曆
右為正本係照原本作成。
如對本判決上訴須於判決送達後廿日內向本院提出上訴狀。
中　　　華　　　民　　　國　　九十一　　年　　　十一　　月　　  四  　　日
~B法院書記官　謝金宏
